臺灣新竹地方法院刑事判決　
109年度金訴字第206號
公  訴  人  臺灣新竹地方檢察署檢察官
被      告  葉瀧鈞


上列被告因違反洗錢防制法等案件，經檢察官提起公訴（109年
度偵字第12792號），嗣被告於準備程序中就被訴事實為有罪之
陳述，經本院告知簡式審判程序之旨，並聽取被告與公訴人之意
見後，本院合議庭裁定由受命法官獨任進行簡式審判程序，判決
如下：
    主  文
葉瀧鈞犯三人以上共同冒用政府機關及公務員名義詐欺取財罪，
處有期徒刑陸月。
未扣案之「台北地檢署監管科收據」上偽造之「臺灣臺北地方法
院檢察署印」及「檢察官吳文正」公印文各壹枚，均沒收。
    事  實
一、葉瀧鈞自民國108年12月間起，基於參與犯罪組織之犯意，
    經由姓名年籍不詳綽號「小綿羊」之網友介紹，加入由姓名
    年籍不詳成年人所組成之詐騙集團，該集團為一以實施詐術
    為手段，具有牟利性之結構性犯罪組織，葉瀧鈞擔任集團內
    負責收取被害人遭詐欺款項之取款車手。葉瀧鈞參與本案詐
    欺集團後，為獲取約定之報酬，竟與該詐欺集團成員共同基
    於意圖為自己不法所有之3人以上共同冒用政府機關及公務
    員名義為詐欺取財、行使偽造公文書及洗錢之犯意聯絡，先
    由該集團不詳成員分別假藉「長庚醫院行政人員」、「警政
    署人員」及「檢察官」之名義，於108年12月16日13時許撥
    打電話予曾梅菊，佯稱其健保卡遭盜用，須配合提供帳戶調
    查云云，再由葉瀧鈞於108年12月20日17時30分許至新竹縣○
    ○鎮○○路000號全聯購物中心後方空地，假冒為臺灣臺北地方
    檢察署檢察官之公務員身分而僭行其職權，並將冒用臺灣臺
    北地方檢察署名義製作，蓋有「臺灣臺北地方法院檢察署印
    」、檢察官「吳文正」公印文各1枚之偽造「台北地檢署監
    管科收據」1份，交付予曾梅菊而行使之，致曾梅菊陷於錯
    誤將所有之現金新臺幣（下同）23萬元交付予葉瀧鈞，足生
    損害於司法機關及公文書之公信力、正確性與曾梅菊。葉瀧
    鈞從中抽取5,000元報酬後，再將剩餘贓款繳回詐騙集團，
    而以此等方法移轉或變更特定犯罪所得以為洗錢。嗣因曾梅
    菊察覺有異而報警處理，始查悉上情。
二、案經曾梅菊訴由新竹縣政府警察局新埔分局報告臺灣新竹地
    方檢察署檢察官偵查起訴。
    理  由
一、訊據被告於本院準備程序及審理時均坦承不諱（院卷第32、42、77、83-93頁），並經證人即告訴人曾梅菊於警詢中證述明確（偵卷第7-9頁），且有監視器影像擷取畫面及被告全身照片、告訴人之內政部警政署反詐騙諮詢專線紀錄表、偽造之「台北地檢署監管科」收據等在卷可查（偵卷第10-13），足認被告自白與事實相符，是本案事證明確，被告所為足堪認定，應予依法論科。
二、法律適用：
(一)按組織犯罪防制條例所稱犯罪組織，係指三人以上，以實施
    強暴、脅迫、詐術、恐嚇為手段或最重本刑逾5年有期徒刑
    之刑之罪，所組成具有持續性或牟利性之有結構性組織，該
    有結構性組織，指非為立即實施犯罪而隨意組成，不以具有
    名稱、規約、儀式、固定處所、成員持續參與或分工明確為
    必要，組織犯罪防制條例第2條定有明文。查被告參與之本
    案詐欺集團，係以實施詐術為手段，有持續實施詐術且成員
    間各有部分分工，此之組成具有持續性、牟利性及有結構性
    ，核與前揭組織犯罪防制條例第2條所定「犯罪組織」之構
    成要件相符，被告仍加入並參與之，是其確已參與該詐欺集
    團之犯罪組織。
(二)核被告所為，係犯組織犯罪防制條例第3條第1項後段之參與
    犯罪組織罪、洗錢防制法第14條第1項、第2條第2款之洗錢
    罪、刑法第339條之4第1項第1款、第2款之三人以上共同冒
    用政府機關及公務員名義詐欺取財罪、刑法第216條、第211
    條之行使偽造公文書罪。又被告所屬詐欺集團成員偽造「臺
    灣臺北地方法院檢察署印」、檢察官「吳文正」公印文，均
    係偽造公文書之階段行為，而偽造公文書後復持以行使，偽
    造之低度行為應為行使之高度行為所吸收，不另論罪。被告
    於參與犯罪組織後，繼之所為本案之三人以上共同冒用政府
    機關及公務員名義詐欺取財罪、洗錢罪、行使偽造公文書罪
    ，雖其參與犯罪組織之時、地，與此次後續犯罪之時、地，
    在自然意義上非完全一致，然期間仍有部分合致，且犯罪目
    的單一，依一般社會通念，認應評價為一罪方符合刑罰公平
    原則，應屬想像競合犯，而從一重之三人以上共同冒用政府
    機關及公務員名義詐欺取財罪處斷（最高法院107年度台上
    字第1066號判決意旨參照）。
(三)又詐欺集團分工細緻，被告雖未自始至終參與各階段之犯行
    ，且無證據證明與撥打電話詐騙告訴人之成員間彼此相識，
    然依現今詐欺集團詐騙之犯罪型態及模式，其就所屬詐欺集
    團成員以本案手法行騙，當為主觀上所已預見之範圍，其復
    在如事實欄所示犯行之合同犯意內，分擔犯罪行為之一部，
    而相互利用其他詐欺集團成員之部分行為以遂行犯罪之目的
    ，自難謂無犯意聯絡及行為分擔，而應就共同意思範圍內之
    全部行為負責，故被告及其所屬詐欺集團成員間就事實欄所
    示之行為，均有犯意聯絡及行為分擔，應依刑法第28條之規
    定論以共同正犯。
(四)按想像競合犯之處斷刑，本質上係「刑之合併」，其所謂從
    一重處斷，乃將想像競合犯組成之評價上數罪，合併為科刑
    一罪，其所對應之刑罰，亦合併其評價上數罪之數法定刑，
    而為一個處斷刑。易言之，想像競合犯侵害數法益者皆成立
    犯罪，論罪時必須輕、重罪併舉論述，同時宣告所犯各罪名
    ，包括各罪有無加重、減免其刑之情形，亦應說明論列，量
    刑時併衡酌輕罪部分量刑事由，評價始為充足，然後依刑法
    第55條前段規定「從一重處斷」，非謂對於其餘各罪可置而
    不論。因此，法院決定處斷刑時，雖以其中最重罪名之法定
    刑，做為裁量之準據，惟於裁量其輕重時，仍應將輕罪合併
    評價在內（最高法院108年度台上字第4405號、第3563號判
    決意旨參照）。次按洗錢防制法第16條第2項規定：「犯（
    洗錢防制法）前2條之罪，在偵查或審判中自白者，減輕其
    刑」。據前所述，被告於偵查及本院審理時，就本案洗錢等
    客觀事實均詳實供述，應認被告對本案洗錢等主要構成要件
    事實有所自白，原應就其所犯一般洗錢罪，依上開規定減輕
    其刑，惟依前揭罪數說明，被告就上開犯行係從一重論處三
    人以上共同詐欺取財罪，被告所犯洗錢罪屬想像競合犯其中
    之輕罪，依上開說明，僅由本院於後述依刑法第57條量刑時
    一併衡酌該部分減輕其刑事由，附此說明。。　　
(五)又被告於本案並非擔任詐欺集團之首腦或核心人物，僅參與
    較為次要之收取、轉交所取得詐欺款項工作，且其犯後於偵
    、審中均坦認犯行，雖本案告訴人受騙金額達23萬元，然被
    告於本案僅獲得5,000元之犯罪所得，實與一般詐欺集團核
    心成員獲取大量非法利益之情況有間。再者，被告事後積極
    與告訴人就本案以10萬元達成調解，並當庭支付告訴人現金
    5萬元，其餘款項分期給付等情，有本院調解筆錄在卷可參
    （院卷第81頁），告訴人並稱：願原諒被告、給予被告自新
    之機會，請求本院輕判等語（院卷第91頁），可見被告確實
    盡力彌補所生損害，應有悔改之心。綜上，本院因認本案若
    科以法定最低刑度之刑，仍屬情輕法重，足以引起一般人之
    同情，顯有憫恕之處，是本案應依刑法第59條之規定酌減其
    刑。　　
三、量刑審酌：
    爰以行為人之責任為基礎，審酌被告本案犯罪所生者為告訴
    人之財產法益侵害，且告訴人所受損害數額將為23萬元，金
    額非微，更助長現今猖獗之詐騙歪風，所為本不宜輕縱；手
    段、違反義務程度、犯後態度部分，考量被告本案於詐欺集
    團中所擔任角色之參與情節，被告均坦承本案犯行，此部分
    為其有利之考量；犯罪動機、目的、所受刺激部分，被告犯
    罪之心態與一般類似情節犯罪行為人之普遍心態並無差異，
    亦不足認定受有何等不當之外在刺激始致犯罪，亦均不為被
    告不利考量；生活狀況、智識程度、品行部分，被告自承
　　高中肄業、現於葬儀社工作、月薪約3-4萬元，須扶養外公
    、外婆等一切情狀，量處如主文所示之刑。
四、沒收：
(一)被告於審理中既已與告訴人成立調解，並已支付5萬元，亦
    已明顯超過其本案所獲之犯罪所得5,000元，是本院認為若
    再就此部分之犯罪所得予以宣告沒收，尚有過苛，爰依刑法
    第38條之2第2項規定不另宣告沒收。
(二)未扣案偽造之「台北地檢署監管科收據」公文書1紙，因已
    交付告訴人所持有，而非屬被告與其所屬詐騙集團成員所有
    ，自不予宣告沒收；惟上開偽造公文書上之「臺灣臺北地方
    法院檢察署印」及「檢察官吳文正」，既均屬偽造之印文，
    爰均依刑法第219條之規定，不問屬於犯人與否，均予以宣
    告沒收。
五、關於是否諭知強制工作：
    按犯第1項之罪者，應於刑之執行前，令入勞動場所，強制
    工作，其期間為3年，組織犯罪防制條例第3條第3項固有明
    文，然該條例第3條第3項宣告刑前強制工作部分，並未依個
    案情節，區分行為人是否具有反社會的危險性及受教化矯治
    的必要性，一律宣付刑前強制工作3年。然則，衡諸該條例
    所規定之強制工作，性質上原係對於有犯罪習慣，或因遊蕩
    、懶惰成習而犯罪者，所為之處置，修正後該條例既已排除
    常習性要件，從而，本於法律合憲性解釋原則，依司法院釋
    字第471號關於行為人有無預防矯治其社會危險性之必要，
    及比例原則等與解釋意旨不相衝突之解釋方法，為目的性限
    縮，對犯該條例第3條第1項之參與犯罪組織罪者，視其行為
    之嚴重性、表現之危險性、對於未來行為之期待性，以及所
    採措施與預防矯治目的所需程度，於有預防矯治其社會危險
    性之必要，且符合比例原則之範圍內，始法院依該條例第3
    條第3項規定，一併宣告刑前強制工作（最高法院刑事大法
    庭108年度台上大字第2306號裁定意旨參照）。被告加入本
    案詐欺集團擔任車手，負責取款工作，而與本案詐欺集團成
    員共同詐欺告訴人，所為固非可取，惟其於本案中參與犯罪
    組織之期間尚短，所為取款行為亦僅有1次，自難僅憑其此
    部分加重詐欺犯行，遽認其行為已達極為嚴重之程度。至其
    雖因欠缺正確工作觀念而犯本案加重詐欺犯行，然改正其詐
    欺犯行之有效方法，應在於提供適當之更生教育及保護、就
    業機會及社會扶助等，並非僅有執行強制工作之保安處分一
    途，是依比例原則，並綜合其所表現之危險性及對其未來之
    期待性等情，應認對其宣告有期徒刑之刑，已與其本案犯行
    之處罰相當，而足收懲儆之效，尚無併予宣告強制工作以預
    防矯治其社會危險性之必要。
據上論斷，應依刑事訴訟法第273條之1第1項、第299條第1項前
段，判決如主文。
本案經檢察官翁貫育提起公訴，由檢察官邱宇謙到庭執行職務。
中　　華　　民　　國　　110 　年　　9 　　月　　29　　日
                  刑事第九庭  法　官  李建慶
以上正本證明與原本無異。  
如不服本判決應於收受送達後20日內向本院提出上訴書狀，並應
敘述具體理由；其未敘述上訴理由者，應於上訴期間屆滿後20日
內向本院補提理由書（均須按他造當事人之人數附繕本）「切勿
逕送上級法院」。告訴人或被害人如對於本判決不服者，應具備
理由請求檢察官上訴，其上訴期間之計算係以檢察官收受判決正
本之日期為準。　　　　　　　　　
中　　華　　民　　國　　110 　年　　9 　　月　　29　　日
                              書記官  張慧儀
附錄本判決論罪法條：
刑法第216條
行使第210條至第215條之文書者，依偽造、變造文書或登載不實
事項或使登載不實事項之規定處斷。
刑法第211條
偽造、變造公文書，足以生損害於公眾或他人者，處1年以上7年
以下有期徒刑。

刑法第339條之4
犯第339條詐欺罪而有下列情形之一者，處1年以上7年以下有期
徒刑，得併科1百萬元以下罰金：
一、冒用政府機關或公務員名義犯之。
二、三人以上共同犯之。
三、以廣播電視、電子通訊、網際網路或其他媒體等傳播工具，
    對公眾散布而犯之。
前項之未遂犯罰之。

洗錢防制法第14條第1項
有第二條各款所列洗錢行為者，處7年以下有期徒刑，併科新臺
幣5百萬元以下罰金。

組織犯罪防制條例第3條第1項
發起、主持、操縱或指揮犯罪組織者，處3年以上10年以下有期
徒刑，得併科新臺幣1億元以下罰金；參與者，處6月以上5年以
下有期徒刑，得併科新臺幣1千萬元以下罰金。但參與情節輕微
者，得減輕或免除其刑。